【裁判字號】    89,判,421
【裁判日期】    890218
【裁判案由】    銀行法
【裁判全文】
行  政  法  院  判  決                            八十九年度判字第四二一號
    原      告  臺東縣臺東地區農會
    代  表  人  甲○○
    被      告  財政部（承受原臺灣省政府財政廳業務）
右當事人間因銀行法事件，原告不服財政部中華民國八十八年一月七日台財訴第00
0000000號再訴願決定，提起行政訴訟。本院判決如左︰
    主  文
原告之訴駁回。
    事  實
緣原告經中央存款保險股份有限公司於民國八十六年五月二十二日（檢查基準日）派
員檢查其信用部業務時，發現借款戶尤玉枝原借新台幣（下同）一、二○○萬元，於
八十二年九月二十日還清，嗣於八十五年十月四日再借六○○萬元（擔保品提供人為
林獻堂、李蕊），認與財政部八十五年六月十九日台財融第八五一五七六四四號函「
限制原告辦理擔保放款之擔保品徵提應以借款人本人或其同戶家屬所有者為限」之規
定不符，臺灣省政府財政廳乃依據銀行法第一百三十二條之規定，對於原告處以罰鍰
三萬元。原告不服，提起訴願、再訴願，遞遭決定駁回，遂提起行政訴訟。茲摘敘兩
造訴辯意旨如次：
原告起訴意旨略謂︰一、依法規定，法以不溯既往為原則；又財政部八十五年六月十
九日台財融第八五一五七六四四號函規定：「限制原告信用部辦理擔保放款之擔保品
徵提應以借款人本人或其同戶家屬所有者為限。」之意即限制及防範原告再犯。分散
貸款、集中使用。二、查林獻堂、李蕊等關係戶於八十一年就已貸款，其中尤玉枝原
借壹仟貳佰萬元正於八十二年九月二十日還清。由此可證，分散貸款、集中使用之事
實早於八十五年六月十九日之前就已存在。隨著景氣不佳，林獻堂等關係戶中，紀道
明、紀阿呅於八十五年八月十七日本金到期，無力繳息並辦理展期，屢經協調，無奈
只好同意尤玉枝前評估壹仟貳佰萬元正之擔保物，於八十五年十月四日重貸款陸佰萬
元正繳清紀道明、紀阿呅於八十五年八月十七日本金到期，無力繳息並辦理展期，屢
經協調，無奈只好同意尤玉枝前評估壹仟貳佰萬元正之擔保物，於八十五年十月四日
重貸款陸佰萬元正繳清紀道明、紀阿呅之利息，並辦妥展期。此須事實應視為上開違
規情事之延續，否則上述關係戶將逾期，對原告本就偏高之逾放比率產生不利影響，
實屬情非得已，並無再犯之意。三、目前財政部為降低銀行逾期比率，不惜降低存款
準備率及營業稅以加速呆帳之沖轉。原告為降低逾放比率，並以原評估壹仟貳佰萬元
正之擔保品重貸陸佰萬元正，所剩餘陸佰萬元價值亦可牽制其他關係戶，保障原告之
債權，倘原告有違法，財政部則該當何罪﹖四、經合作金庫一般業務檢查及接奉財政
部令後，原告即念茲在茲，是以八十七年中央存款保險股份有限公司前來稽查，並無
上開違規情事，顯示原告均有改進及遵守規定。基上，請鈞院鑑核，將原處分撤銷等
語。
被告答辯意旨略謂︰一、依據中央存款保險股份有限公司派員對該農會信用部一般業
務檢查（檢查基準日：八十六年五月二十二日）發現該農會信用部借款戶尤玉枝原借
一二、○○○千元於八十二年九月二十日還清，嗣於八十五年十月四日再借六、○○
○千元，核與財政部八十五年六月十九日台財融第八五一五七六四四號函規定「限制
該農會信用部辦理擔保放款之擔保品徵提應以借款人本人或其同戶家屬所有者為限」
乙節未符。該農會訴稱略以：「查林獻堂、李蕊等關係戶於八十一年就已貸款，其中
尤玉枝原借一二、○○○千元於八十二年九月二十日還清。．．．林獻堂等關係戶中
，紀道明、紀阿呅於八十五年八月十七日本金到期，無力繳息並辦理展期，屢經協調
，無奈只好同意尤玉枝前評估一二、○○○千元之擔保物，於八十五年十月四日重貸
款六、○○○千元繳清紀道明、紀阿呅之利息，並辦妥展期。此項事實應視為上開違
規情事之延續，否則上述關係戶將逾期，對原告本就偏高之逾放比率產生不利影響，
且以原評估一二、○○○千元之擔保品重貸六、○○○千元，所剩六○○○千元之價
值亦可保障原告之債權等。」。查財政部八十五年六月十九日台財融第八五一五七六
四四號函限制原告辦理擔保放款之擔保品徵提應以借款人本人或其同戶家屬所有者為
限，旨在限制原告續行辦理分散借款集中使用案件，以維護會員權益，嗣該農會信用
部借款戶尤玉枝於八十五年十月四日再辦理借款六、○○○千元已屬新貸案件，且擔
保品提供人為林獻堂、李蕊，核未符財政部上開函限制規定至為明顯，該農會再為貸
款，違規事實明確，該農會所訴稱可保障債權及降低逾放比率等，委不足取。二、綜
上所陳，本案實體部分已違反規定，原處分並無違誤，請依法將其訴訟駁回等語。
    理  由
按銀行法第十九條規定：「本法所稱主管機關：在中央為財政部；在省（市）為省（
市）政府財政廳（局）。」又依行政院八十八年六月三十日台八十八財字第二五六四
二號令：「依台灣省政府功能業務組織調整暫行條例第四條第五項規定，將財政部主
管銀行法第十九條規定之台灣省及台灣省政府主管或執行之事項，於法律或中央法規
未修正前，將原由省主管機關（即台灣省政府財政廳）部分刪除，並自八十八年七月
一日施行。」本件原處分機關為台灣省政府財政廳，於八十八年七月一日起，該廳主
管銀行法之業務既已刪除，自應由中央主管機關財政部承受為被告機關，合先明。
次按「違反本法或中央主管機關或中央銀行依本法所為之規定者，除本法另有規定外
，處新台幣三萬元以上六十萬元以下罰鍰。」「依其他法律設立之銀行或其他金融機
構，除各該法律另有規定者外，適用本法之規定。前項其他金融機構之管理辦法，由
行政院定之。」分別為銀行法第一百三十二條及第一百三十九條所明定。又按「本辦
法依．．．銀行法第一百三十九條第二項規定訂定之。」「農會理、監事及總幹事違
反法令、章程，危害農會信用部者，視情節輕重，依左列各款之規定處置：．．．二
、依銀行法有關規定處罰鍰、勒令停辦全部或部分業務。．．．前項．．．第二款及
第三款由省（市）財政廳（局）會商省（市）農林廳（建設局）後轉報財政部核准或
逕由財政部命令辦理。」亦為行為時農會信用部業務管理辦法第一條及第二十七條第
一項第二款、第二項所規定。又依財政部八十五年六月十九日台財融第八五一五七六
四四號函說明二、：「該會（即台東縣台東地區農會）信用部對歷次檢查所提分散借
款集中使用案件，其中周新京等五戶欠款．．．已轉入催收款項，林惠關係戶有續予
增貸情事，為維護該農會信用部財務健全及會員權益，本部同意貴廳（財政廳）洽會
農林廳後所建議處置措施，依據農會信用部業務管理辦法第二十七條第一項第二款規
定，限制該農會信用部辦理擔保放款之擔保品徵提應以借款人本人或其同戶家屬所有
者為限。」本件原告經中央存款保險股份有限公司於八十六年五月二十二日（檢查基
準日）派員檢查其信用部業務時，發現借款戶尤玉枝原借一、二○○萬元，於八十二
年九月二十日還清，嗣於八十五年十月四日又以林獻堂、李蕊為擔保品提供人，再借
六○○萬元，此有債務人尤玉枝之放款戶內容查詢單及他項權利證明書影本附卷可稽
，並為原告所不爭執。是被告以原告違反財政部上開函規定，乃依據首揭銀行法第一
百三十二條規定對於原告處以三萬元罰鍰，經核並無違誤，一再訴願決定遞予維持，
亦無不合。原告起訴主張：林獻堂、李蕊等關係戶於八十一年已貸款，分散借款集中
使用之事實早於財政部八十五年六月十九日之上開函以前即存在，上開函自不應溯及
既往適用。本件實係林獻堂等關係戶中，紀道明、紀阿呅於八十五年八月十七日本金
到期，無力繳息並辦理展期，屢經協調，只好同意尤玉枝前評估一千二百萬元之擔保
物，於八十五年十月四日重貸六百萬元繳清紀道明、紀阿呅之利息，此項事實應視為
上開違規事實之延續，否則該關係戶將逾期，對原告本就偏高之逾放比率產生不利影
響。又原告經合作金庫一般業務檢查及接奉財政部令後，即念茲在茲，是以八十七年
中央存款保險股份有限公司前來稽查，並無上開違規情事等語。經查財政部八十五年
六月十九日之上開函，乃為維護原告之會員權益，限制原告信用部辦理擔保放款之擔
保品徵提應以借款人本人或其同戶家屬所有者為限，亦即限制原告續行辦理分散貸款
集中使用案件。然原告仍於八十五年十月四日復由借款戶尤玉枝再辦理六百萬元之貸
款，核其貸款應屬新貸案件，且其擔保品提供人為林獻堂、李蕊，縱其所貸款項係用
於繳交關係戶中之逾期放款利息，仍與財政部上開函規定不符。原告所稱借款戶尤玉
枝再辦理六百萬元之貸款，應視為林獻堂、李蕊等關係戶於八十一年貸款，分散借款
集中使用違規事實案之延續，是財政部上開函不應溯及既往云云，委無可採。原告起
訴論旨難認有理由，應予駁回。
據上論結，本件原告之訴為無理由，爰依行政訴訟法第二十六條後段，判決如主文。
中    華    民    國     八十九      年      二      月      十八       日
                    行 政 法 院 第 五 庭
                                審 判 長 評  事      廖  政  雄
                                         評  事      趙  永  康
                                         評  事      沈  水  元
                                         評  事      林  清  祥
                                         評  事      姜  仁  脩
右  正  本  證  明  與  原  本  無  異
                                         法院書記官  葛  雅  慎
中    華    民    國     八十九      年      二      月     二十一      日


司法院資訊處製作；財團法人民間司法改革基金會備份。
